ACORDAO-COMPLETO-2578470

ACÓRDÃO 3522/2023 ATA 13/2023 - PRIMEIRA CÂMARA

VISTOS, relatados e discutidos estes autos de aposentadoria, agora em fase de análise de pedido de reexame interposto por Ana Patrícia de Queiroz Telles contra o Acórdão 2178/2022-TCU-Primeira Câmara, que julgou ilegal o ato, negando-lhe registro, em razão da incorporação de "quintos" de funções comissionadas exercidas após a edição da Lei 9.624/1998,
ACORDAM os Ministros do Tribunal de Contas da União, reunidos em sessão da 1ª Câmara, ante as razões expostas pelo Relator, e com fundamento no art. 48 da Lei 8.443/1992 e no art. 7º, inciso II, da Resolução-TCU 353/2023, em:
9.1. conhecer do pedido de reexame para, no mérito, dar-lhe provimento parcial;
9.2. determinar, excepcionalmente, o registro do ato de concessão de aposentadoria de Ana Patrícia de Queiroz Telles;
9.3. determinar à AudPessoal que proceda às anotações devidas no sistema e-Pessoal relativamente ao ato da interessada e que adote as medidas necessárias à sua revisão de ofício, em face da inexistência de elementos que demonstrem haver amparo judicial para a concessão dos "quintos" na forma como foram incorporados, conforme demonstrado no voto que fundamenta a presente deliberação; e
9.4. informar à recorrente e ao TRT-15 sobre esta deliberação.

Pedido de reexame interposto por Ana Patricia de Queiroz Telles contra decisão que julgou ilegal sua aposentadoria, negando-lhe registro, em razão da incorporação de quintos de funções comissionadas exercidas após a edição da Lei 9.624/1998.

Primeira Câmara

Tribunal Regional do Trabalho da 15ª Região - Campinas/SP (TRT-15)

3. Recorrente: Ana Patrícia de Queiroz Telles (XXX.258.908-XX), servidora aposentada

13.1. Ministros presentes: Walton Alencar Rodrigues (Presidente), Benjamin Zymler, Jorge Oliveira (Relator) e Jhonatan de Jesus.
13.2. Ministro-Substituto presente: Weder de Oliveira.

JORGE OLIVEIRA

Ministro Vital do Rêgo

Trata-se de pedido de reexame interposto por Ana Patrícia de Queiroz Telles, ex-servidora do Tribunal Regional do Trabalho da 15ª Região - Campinas/SP (TRT-15) contra o Acórdão 2178/2022-TCU-Primeira Câmara, que considerou ilegal o ato de sua aposentadoria, negando-lhe registro, em função da incorporação de quintos decorrentes do exercício de funções comissionadas posteriormente à Lei 9.624/1998.
2.	A deliberação recorrida foi prolatada com o seguinte teor:
	"Os Ministros do Tribunal de Contas da União ACORDAM, por unanimidade, com fundamento no art. 71, inciso III, da Constituição Federal de 1988, c/c os arts. 1º, inciso V, 39, inciso II, e 45, caput, da Lei 8.443/1992, e ainda com os arts. 143, inciso II, parte final, 260, § 1º, e 262, caput e § 2º, do Regimento Interno do TCU, em:
	a) considerar ilegal o ato de concessão de aposentadoria emitido em favor de Ana Patrícia de Queiroz Telles (XXX.258.908-XX) , recusando o respectivo registro;
	b) esclarecer ao Tribunal Regional do Trabalho da 15ª Região em Campinas/SP que não se faz necessário cadastrar novo ato no sistema e-Pessoal, em relação à concessão emitida em favor de Ana Patrícia de Queiroz Telles."
3.	Reproduzo, a seguir, trecho da instrução elaborada pela então Secretaria de Recursos, atual Unidade de Auditoria Especializada em Recursos (AudRecursos) , que analisou os argumentos aduzidos pela recorrente:
	"HISTÓRICO
	2. Em exame, para fins de registro, ato de aposentadoria emitido por Tribunal Regional do Trabalho da 15ª Região - Campinas/SP em benefício de Ana Patrícia de Queiroz Telles.
	2.1. O ato foi considerado ilegal, com negativa de registro, pela inclusão, nos proventos, de quintos de funções comissionadas exercidas após o advento da Lei 9.624/1998, que extinguiu a vantagem.
	2.2. A parcela irregularmente incluída nos proventos estava amparada por decisão judicial transitada em julgado.
	2.3. O ato foi considerado ilegal sem, contudo, determinar-se a suspensão do benefício ou a exclusão gradual da vantagem, tendo em vista a modulação de efeitos estabelecida pelo STF no RE 638.115.
	ADMISSIBILIDADE
	3. Reitera-se a proposta de conhecimento do recurso, nos termos do exame de admissibilidade de peça 29 e do despacho de peça 32.
	EXAME DE MÉRITO
	4. Delimitação
	4.1. O presente exame contempla as seguintes questões:
	a) legalidade da incorporação de quintos pelo exercício de função comissionada ou de cargo em comissão após a entrada em vigor da Lei 9.624/1998, de 8/4/1998;
	b) modulação dos efeitos da decisão adotada pelo STF no RE 638.115, que fixou condições para preservação dos pagamentos.
	5. Incorporação de quintos após a vigência da Lei 9.624/1998
	A recorrente defende que o ato é legal, pois os quintos foram incorporados com base em decisão judicial, que reconheceu o direito à vantagem. Argumenta, em síntese, que é beneficiário de decisão judicial proferida em ação movida pela Associação Nacional dos Servidores da Justiça do Trabalho (Anajustra, processo 2004.34.00.048565-0) . A decisão transitou em julgado em 01/08/2006, antes da conclusão do julgamento, pelo STF, do Recurso Extraordinário 638.115.
	Análise:
	5.1. Não há amparo legal para a incorporação de quintos pelo exercício de função comissionada ou cargo em comissão após 8/4/1998, quando entrou em vigor a Lei 9.624/1998, que extinguiu a vantagem.
	5.2. A questão foi decidida pelo Supremo Tribunal Federal, em regime de repercussão geral (RE 638.115, Tema 395) . O entendimento fixado foi o de que "ofende o princípio da legalidade a decisão que concede a incorporação de quintos pelo exercício de função comissionada no período de 8/4/1998 até 4/9/2001, ante a carência de fundamento legal".
	5.3. A carência de fundamento legal para a concessão da vantagem é motivo suficiente para sustentar a ilegalidade do ato e a consequente negativa de seu registro (plano da validade) , ainda que, excepcionalmente, sejam preservados os efeitos financeiros (plano da eficácia) , se atendidas as condições fixadas pelo STF ao modular os efeitos do julgamento do RE 638.115.
	6. Preservação dos efeitos financeiros do ato (modulação da decisão do RE 638.115) 
	6.1. A recorrente defende que é legítima a continuidade dos pagamentos dos quintos incorporados, por estarem amparados em decisão judicial transitada em julgado. 
	Análise:
	6.2. A cessação imediata ou a manutenção dos pagamentos decorrentes do ato dependerá do atendimento às condições fixadas pelo STF ao modular os efeitos da decisão adotada no RE 638.115, relativamente às funções exercidas de 8/4/1998 a 4/9/2001.
	6.3. Na modulação de efeitos, o STF considerou situações distintas. Assim, é "indevida a cessação imediata do pagamento dos quintos quando fundado em decisão judicial transitada em julgado". Todavia, quanto às vantagens percebidas em razão de decisões administrativas ou de decisões judiciais sem trânsito em julgado, os pagamentos devem ser mantidos apenas "até sua absorção integral por quaisquer reajustes futuros concedidos aos servidores".
	6.4. No caso concreto, o Tribunal reconheceu que a parcela de quintos contemplada no ato estava amparada em decisão judicial transitada em julgado, motivo pelo qual não determinou a absorção da vantagem por reajustes futuros. 
	6.5. De toda forma, registra-se, por oportuno, que, ainda que comprovado o trânsito em julgado, isto, por si só, não possui o condão de alterar o julgamento pela ilegalidade do ato, pois que o e. STF deixou assente que a incorporação de quintos no período de 8/4/1998 até 4/9/2001 ofende o princípio da legalidade, nos termos da tese firmada em sede de repercussão geral, Tema 395. Ademais, o provimento judicial somente impede a suspensão dos pagamentos das parcelas indevidas (Acórdão 3842/2020-TCU-Primeira Câmara) .
	6.6. Logo, a decisão não merece reparos nem há outras providências a considerar, nesta oportunidade.
	CONCLUSÃO
	7. Do exame, é possível concluir que:
	a) não há amparo legal para a incorporação de quintos pelo exercício de função comissionada ou cargo em comissão após 8/4/1998, como decidido pelo STF no julgamento do RE 638.115;
	b) a ausência de amparo legal justifica a irregularidade do ato (plano da validade) , mesmo nos casos em que o pagamento seja mantido (plano da eficácia) , em caráter excepcional, por força da modulação dos efeitos da decisão adotada no RE 638.115;
	c) os efeitos financeiros das incorporações de quintos pelo exercício de funções ou cargos comissionados entre 8/4/1998 e 4/9/2001 podem ser preservados se atendidas as condições fixadas pelo STF ao modular os efeitos da decisão adotada no RE 638.115.
	PROPOSTA DE ENCAMINHAMENTO
	8. Ante o exposto, submetem-se os autos à consideração superior, propondo-se, com fundamento no art. 48 da Lei 8.443/1992:
	a) conhecer do recurso e, no mérito, negar-lhe provimento;
	b) informar à recorrente e demais interessados do acórdão a ser proferido, destacando que o relatório e o voto que o fundamentam podem ser acessados por meio do endereço eletrônico www.tcu.gov.br/acordaos."
4.	O Ministério Público junto ao TCU, representado neste processo pela Procuradora-Geral Cristina Machado da Costa e Silva, manifestou-se de acordo com a proposta de encaminhamento da unidade técnica.
	É o relatório.

não há

PEDIDO DE REEXAME. APOSENTADORIA. TRT-15. INCORPORAÇÃO DE QUINTOS APÓS A LEI 9.624/1998. ATO JULGADO ILEGAL, MAS SEM EXCLUSÃO DA PARCELA. CONHECIMENTO DO RECURSO. EDIÇÃO DA RESOLUÇÃO-TCU 353/2023. PROVIMENTO PARCIAL. REGISTRO EXCEPCIONAL DO ATO. INEXISTÊNCIA DE COMPROVAÇÃO DE A INTERESSADA TER SIDO BENEFICIADA POR DECISÃO TRANSITADA EM JULGADO. NECESSIDADE DE REVISÃO DE OFÍCIO DO ATO REGISTRADO.

APOSENTADORIA (APOS)

Em exame pedido de reexame interposto Ana Patrícia de Queiroz Telles, ex-servidora do Tribunal Regional do Trabalho da 15ª Região - Campinas/SP (TRT-15) contra o Acórdão 2178/2022-TCU-Primeira Câmara, que julgou ilegal seu ato de aposentadoria, com negativa de registro, em decorrência da incorporação de quintos pelo exercício de funções comissionadas entre 8/4/1998 e 4/9/2001.
2.	Atendidos os requisitos de admissibilidade, conheço do pedido de reexame.
3. 	A recorrente defende a legalidade do ato de concessão de aposentaria, argumentando ser beneficiária de decisão judicial, transitada em julgado, que lhe ampararia a incorporação de quintos pelo exercício de função comissionada após a entrada em vigor da Lei 9.624/1998.
4. 	A então Secretaria de Recursos, atual Unidade de Auditoria Especializada em Recursos (AudRecursos) , bem como o Ministério Público junto ao TCU (MP/TCU) , propõem negar provimento ao pedido de reexame.
5. 	De fato, a análise contida nos pareceres pretéritos está correta. Esta é uma questão já pacificada, conforme julgamento pelo Supremo Tribunal Federal (STF) no RE 638.115, por meio do qual foi fixado o entendimento de que "ofende o princípio da legalidade a decisão que concede a incorporação de quintos pelo exercício de função comissionada no período de 8/4/1998 até 4/9/2001, ante a carência de fundamento legal".
6. 	Assim, o respaldo judicial para pagamento da vantagem não altera o julgamento do ato pela ilegalidade no âmbito do TCU, uma vez que o STF deixou registrado que a incorporação de quintos naquele período é ilegal, admitindo apenas a modulação dos efeitos dessa decisão.
7. 	No caso concreto, o Tribunal, por meio do acórdão recorrido, reconheceu que a parcela de quintos contemplada no ato estava amparada em decisão judicial transitada em julgado, motivo pelo qual não determinou a absorção da vantagem por reajustes futuros.
8. 	O órgão de origem novamente confirmou que a servidora aposentada é beneficiária da decisão proferida na ação 2004.34.00.048565-0 que tramitou pela 7ª Vara Federal da Seção Judiciária do Distrito Federal e foi movida pela Associação Nacional dos Servidores da Justiça do Trabalho - Anajustra, com trânsito em julgado, conforme documentos acostados aos autos.
9. 	Desse modo, com o advento da Resolução-TCU 353/2023, cabe reformar o acórdão original para considerar ilegal e, excepcionalmente, ordenar o registro do ato, conforme previsto no art. 7º, inciso II, da referida norma:
	"Art. 7º Ao apreciar os atos sujeitos a registro, o Tribunal:
	(...) 
	II - considerará ilegais e, excepcionalmente, ordenará o registro dos atos em que tenha sido identificada irregularidade insuscetível de correção pelo órgão ou entidade de origem, em face da existência de decisão judicial apta a sustentar, em caráter permanente, seus efeitos financeiros;"
10.	Registro, por fim, que, estando este processo pautado para julgamento, a assessoria do Ministro Benjamin Zymler alertou meu Gabinete acerca da existência de dúvidas sobre se a servidora aposentada pode ser realmente considerada beneficiária do processo judicial indicado.
11.	É que seu nome não consta da inicial da ação, o que lança dúvidas acerca da possibilidade de extensão de seus efeitos à ex-servidora. A questão merece, portando, um exame mais detido, adotando-se como referência os critérios definidos pelo STF no julgamento do RE 573.232, sendo necessário restar comprovado: a) autorização expressa da interessada para que a referida entidade associativa pudesse representá-la nos autos; e b) ser filiada à referida associação por ocasião do protocolo da ação.
12.	Em se tratando, no entanto, de recurso interposto pela servidora, em relação ao qual incide o princípio da non reformatio in pejus, entendo que o presente ato de aposentadoria, depois de registrado, merece uma nova análise por este Tribunal por meio da revisão de ofício de que cuida o art. 262 do RITCU, cabendo à unidade técnica competente adotar as providências cabíveis.
	Assim, divirjo parcialmente dos pareceres da unidade técnica e do MP/TCU pelos motivos expostos acima, e Voto por que o Tribunal adote a minuta de acórdão que ora submeto à consideração deste Colegiado.
TCU, Sala das Sessões, em 9 de maio de 2023.
JORGE OLIVEIRA 
Relator